臺灣桃園地方法院民事判決　　　　　　　99年度保險字第34號
原　　　告　曾增本
訴訟代理人　謝秉錡　律師
被　　　告　南山人壽保險股份有限公司
法定代理人　謝仕榮
訴訟代理人　陳虹汝
上列當事人間請求幾付保險金事件，本院於100 年5 月18日言詞
辯論終結，判決如下：
    主      文
被告應給付原告新台幣參佰貳拾參萬玖仟參佰柒拾參元，及自民
國九十八年五月十六日起至清償日止，按週年利率百分之十計算
之利息。
訴訟費用由被告負擔。
本判決於原告以新台幣壹佰零捌萬元為被告供擔保後，得假執行
。但被告如以新台幣參佰貳拾參萬玖仟參佰柒拾參元為原告預供
擔保，得免為假執行。
    事實及理由
一、原告主張：伊於民國86年1 月22日以其自身為被保險人，向
    被告投保南山康寧終身壽險，該契約並附有南山人壽傷害保
    險附約新台幣（下同）1,350,541 元及南山新人身意外傷害
    保險附約5,128,205 元（以下簡稱系爭保險契約）。原告於
    96年11月8 日因不慎自三樓樓梯跌落而受傷，並送往財團法
    人為恭紀念醫院（以下簡稱為恭醫院）醫急救，經檢查後發
    現其受有左側遠端橈骨骨折、右足第三、四蹠骨骨折、胸部
    挫傷及左肋骨9 、10、11肋骨骨折等傷害，經簡單急救後轉
    送行政院衛生署桃園醫院（以下簡稱桃園醫院）住院治療，
    並於96年11月17日出院。嗣於97年1 月23日原告再次於家中
    浴室不慎滑倒至致臂劇痛，其遂於同年月26日約診時告知醫
    師上開病徵，該醫師便於原告左臂肌腱注射止痛針，並於同
    年2 月24日接受左臂旋轉肌軸修復術及關節授動術，其後自
    同年3 月25日起至4 月16日止，原告共進行32次門診、192
    次復健治療，並於97年3 月19日經署桃醫院開立殘廢診斷證
    明書，確定左手臂關節僵直，左上肢肩、肘、腕肌力為0 ，
    功能完全喪失，符合系爭傷害保險殘廢等級表第三級第十項
    「一上肢腕關節以上缺失或一上肢三大關節全部機能永久完
    全喪失者」之殘廢標準。原告遂持上開殘廢診斷書向被告請
    求「殘廢保險金」理賠，惟遭被告多次拒絕給付，爰依兩造
    所簽訂之系爭保險契約及保險法第131 條，請求被告給付保
    險金等語。並聲明：(一)被告應給付原告3,239,373 元及自98
    年5 月16日起至清償日止按週年利率10﹪計算之利息。
    (二)原告願供擔保請准宣告假執行。
二、被告則以：
(一)、原告雖有與被告公司簽訂系爭保險契約，惟依照系爭保險契
    約第2 條及第7 條之內容，給付保險金之前提限於非由疾病
    引起之外來突發意外傷害事故，且原告所受之傷害須因此一
    意外傷害事故後180 日內致生如該契約附表所列之殘廢程度
    ，被告公司始應負殘廢保險金理賠之責。另依據舉證責任之
    分配，應由原告證明1.原告確實發生此一意外傷害事故。2.
    原告之殘廢確係因意外傷害事故所致。3.原告所受之傷害已
    達系爭殘廢等級。
(二)、原告雖稱其於96年11月8 日自3 樓樓梯跌落至2 樓，然原告
    於署桃醫院96年11月17日之出院病歷摘要主訴欄卻記載「Le
    ft forearm（前臂） pain for 2 樓高處跌落」等語；另原
    告稱其於97年1 月23日在家中浴室滑倒，惟原告於署桃醫院
    97 年3月3 日出院病歷摘要主訴欄卻僅記載「Left shoulde
    r pain and give up for months （左肩疼痛及失用已達數
    個月）等語，而非原告所稱滑倒之意外事故，原告前後之供
    述不一，故其是否有發生此一意外事故已非無疑。況原告除
    投保於被告公司外，另投保於法國巴黎人壽、康健人壽、富
    邦人壽、新光人壽等保險公司，綜合計算倘原告符合殘廢等
    級，則原告因符合「一上肢肩、肘及腕關節永久喪失機能」
    殘廢等級可領取之保險金額，竟高達900 餘萬元（尚不包含
    被告公司之理賠金），顯已有違一般保險常情；另原告於向
    其他保險公司請求殘廢保險金時，所主張意外事故之日期亦
    不一致（法國巴黎，事故日：97年1 月23日；康健人壽，事
    故日：97年1 月23日；富邦人壽，事故日：96年11月8 日；
    新光人壽，事故日：97年3 月25日），故原告無法證明該意
    外事故確有發生。
(三)、原告所提出之各項診斷證明書均載明原告所受之傷害係「旋
    轉袖破裂」，依照相關醫學文獻對於「旋轉袖破裂」之研究
    顯示，透過關節鏡下做修補術，並配合適當的復健及肌肉訓
    練，可恢復正常肩關節之功能；另依原告之病歷顯示其左臂
    之被動活動度均無一為完全0 度，是以原告所受之傷害並非
    永久喪失機能。況被告至原告家中探視時，更詫見原告將左
    手插入其左褲袋中，故難認原告符合「殘廢程度與保險金給
    付表」殘廢等級6 之「8-3-4 一上肢肩、肘及腕關節永久喪
    失機能者」。
(四)、另本件爭議已經財團法人保險事業發展中心（以下簡稱保險
    事業發展中心）調處，針對意外事故之發生保險事業發展中
    心認為：「因相關文件對本次事故發生時間及原因並不一致
    之處，故本委員會尚難認何者為真實」；另針對原告所受之
    傷害該單位則認為：「申訴人左肩診斷確實為旋轉袖破裂，
    然查臨床醫療上，此類病患主要影響為肩關節0 到45度的手
    臂外張受限，鮮少造成肩關節完全僵硬」、「且依其復健科
    門診病歷之記載，其肩功能的確因復健治療已獲得改善」、
    「左肩、肘、腕肌力之檢查數據亦未足以顯示有慢性周邊神
    經病病之情形，即無法證明客觀上具有神經或肌肉傷害存在
    」，依保險事業發展中心之上開意見，原告所受之意外傷害
    尚未達於「一上肢肩、肘及腕關節永久喪失機能者」之殘廢
    等級，故原告請求給付殘廢保險金，應屬無據等語，資為抗
    辯。並主張：原告之訴駁回，另陳明如受不利之判決，願供
    擔保請准免為假執行。
三、原告主張伊於86年間以其自身為被保險人，向被告投保南山
    康寧終身壽險，並附加傷害保險附約、新人身意外傷害保險
    附約，嗣因發生事故原告之左臂受有傷害，原告遂於98年4
    月30日備齊文件向被告請求理賠殘廢保險金，若該事故屬意
    外且該傷害符合系爭保險契約「殘廢程度與保險金給付表」
    殘廢等級6 之「8-3-4 一上肢肩、肘及腕關節永久喪失機能
    者」，被告應賠償之殘廢保險金為3,239,373 元等情，有南
    山人壽保險股份有限公司保險單影本1 份（見本院卷第48至
    101頁）可憑，且為被告所不爭執，堪信為真實。
四、至原告主張伊分別於96年11月8 日及97年1 月23日發生意外
    事故，且因該意外事故致其左手臂關節僵直、左上肢肩、肘
    、腕肌力為0 ，功能完全喪失，已達於系爭保險契約所附「
    殘廢程度與保險金給付表」所載殘廢等級6 之「8-3-4 一上
    肢肩、肘及腕關節永久喪失機能」等情，則為被告所否認，
    並以前詞置辯，是本件轉要之爭點乃：(一)系爭保險契約所定
    保險事故是否發生？(二)原告所受傷害與前開保險事故有無因
    果關係？(三)、原告受傷程度是否業已達於系爭保險契約所約
    定殘廢等級6 之「8-3-4 一上肢肩、肘及腕關節永久喪失機
    能」程度？經查：
(一)、本件保險事故確已發生，原告所受之左上臂傷害確係因96年
    11月8 日及97年1 月23日兩次意外事故所致：
１、按本附約所稱之意外傷害事故，是指非由疾病引起之外來突
    發事故。系爭保險契約第2 條定有明文。次按被保險人於本
    附約有效期間內遭受第2 條約定的意外傷害事故，自意外傷
    害事故發生之日起180 天以內致成附表所列殘廢程度之一者
    ，本公司給付殘廢保險金。系爭保險契約第7 條亦定有明文
    。由上開保險契約內容固堪信被告理賠殘廢保險金之前提必
    以原告所受之傷害係出於意外且該傷害確係因該意外事故所
    致者為限，若否則被告不負理賠之責。
２、原告主張伊於96年11月8 日自3 樓樓梯跌落2 樓，致受有左
    側遠端橈骨骨折、右足第三、四蹠骨骨折、胸部挫傷及左肋
    骨9 、10、11肋骨骨折等傷害，經送為恭醫院治療後，轉送
    桃園醫院住院治療，並於同年月17日出院之事實，業據原告
    提出為恭醫院診斷證明書1 紙（見本院卷第10頁）、桃園醫
    院96年11月16日診斷證明書（見本院卷第11頁）為證，復有
    桃園醫院96年11月17日出院病歷摘要1 紙（見本院卷第119
    頁）在卷可稽。上開出院病歷摘要主訴欄確實記載：「Left
    forearm pain for 2樓高處跌落」之語，而原告於就醫之時
    未必遇見將有本件訴訟，且為使醫師能正確診斷治療，其應
    無向醫師為虛偽陳述之可能，是就其就醫時之陳述，綜合事
    發當日原告受傷之狀況，應可認定原告就醫之日確因前開原
    因而使其左臂受傷疼痛。同理，原告復於97年1 月23日在家
    中浴室滑倒致左臂劇痛，初以注射止痛針之方式治療，嗣於
    同年2 月24日接受旋轉肌軸修復術及關節授動術，手術後共
    計進行32次門診、接受192 次復健治療，確定其左手臂僵直
    、左手臂神經叢損傷等情，亦有桃園醫院診斷證明書5 紙（
    見本院卷第12、13、26、27、28頁）、國立台灣大學醫學院
    附設醫院（以下簡稱臺大醫院）診斷證明書1 紙（見本院卷
    第29頁）、行政院衛生署雙和醫院（以下簡稱雙和醫院）診
    斷證明書1 紙（見本院卷第30頁）、市立萬芳醫院乙種診斷
    證明書1 紙（見本院卷第31頁）及署桃醫院97年3 月3 日出
    院病歷摘要1 紙（見本院卷第120 頁）附卷可憑，亦足證原
    告就診時所受之傷害與其97年1 月23日在家中浴室滑倒有關
    。
３、原告初次意外發生之日（即96年11月8 日）為恭醫院及桃園
    醫院之診斷證明書內雖未記載原告有左上臂受傷之情形，惟
    經本院發函詢問桃園醫院，確認原告受傷之可能原因，該院
    回覆：「曾君之左旋轉環肌斷裂可能與96年11月8 日創傷有
    關，但其他部位骨折之疼痛蓋過肩關節之疼痛，故無法同時
    診療出來；曾君嗣後至本院接受旋轉肌軸修復術及關節授動
    術之原因為關節硬化及肌腱破裂，可能和之前受傷有關」，
    有桃園醫院中華民國100 年4 月15日桃醫病歷字第10000026
    93號函（見本院卷第154 頁）可參，是原告所受前述傷害係
    上開2 次意外事故所致，應堪認定。
４、被告雖辯稱桃園醫院96年11月17日出院病歷摘要主訴欄所記
    載「Left forearm pain for 2 樓高處跌落」與原告所稱係
    自3 樓樓梯跌落至2 樓有異，故難證明原告確有發生前開意
    外事故云云。惟查，原告於96年11月8 日就診時全身受有多
    處骨折，此有為恭醫院診斷證明書1 紙可資佐證（見本院卷
    第10頁），觀諸原告所受傷害及其所描述受傷之過程，與常
    情並不相違，其究係自3 樓跌或2 樓或自2 樓跌落，抑或自
    3 樓跌落2 樓再自2 樓跌落，均無礙於其確實因意外事故而
    受有前開傷害之事實。另依桃園醫院100 年4 月15日桃醫病
    歷字第1000002693號函亦指出：「曾君於96年11月8 日主訴
    從2 樓跌落，至本院急診入院治療，其診斷為：左橈骨骨折
    、左側肋骨多處骨折及右腳3 、4 趾骨骨折；於96年11月9
    日施行左手行鋼釘加石膏固定術，並於96年11月17日出院，
    出院時骨折情形尚未回復；前開傷害可能為三樓跌落二樓所
    致」，此有前開桃園醫院之函文1 紙可資參照（見本院卷第
    154 頁），益徵原告應確有發生此一意外無疑。
５、被告雖又辯稱：桃園醫院97年3 月3 日之出院病歷摘要亦僅
    記載「Left shoulder pain and give up for months （左
    肩疼痛及失用已達數個月）」，並未記載其受傷之原因係滑
    倒所致，故難以證明原告確有發生此一意外云云。然查，病
    歷係用以記載病患之病徵及治療方式，對於病患受傷之原因
    是否記載，則受各醫院之內部規定及醫師習慣而有所不同，
    尚不能僅憑該病歷未記載原告之受傷原因即逕行推論原告所
    言不實，況據被告前開所辯，縱使於病歷中記載患者主訴之
    受傷情節，被告亦質疑其真實性如何，足見並另中有無記載
    受傷原因，根本與此一傷害客觀上曾否發生，並無必然之關
    聯。
６、被告另辯稱：原告對各家保險公司請求理賠保險金時所稱意
    外發生日均不同，且原告所投保之金額過鉅，顯與一般投保
    之常情有違云云。惟查，原告先後發生2 次意外事故，其時
    間分別為96年11月8 日及97年1 月23日，而此2 次意外事故
    均與原告所受傷害具有關聯性，業如前述，是以原告本得自
    該意外事故中選擇其一作為意外發生日向保險公司請求給付
    保險金。至原告所投保之金額多寡，均係原告衡量其個人財
    力狀況及事故發生所需承擔風險等客觀情形綜合判斷之結果
    ，被告既未提出證據佐證原告有詐騙保險金之行為，自難僅
    憑原告投保之保險金額或先後投保多項保險等事實，即臆測
    原告所受之傷害並非意外造成。
７、綜上，被告前開所辯既不足採，則原告所受之左手臂僵直、
    左手臂神經叢損傷等傷害，係96年11月8 日及97年1 月23日
    發生之2 次意外事故所致，應堪認定。
(二)、原告所受傷害合於系爭保險契約中「一上肢肩、肘、腕關節
    永久喪失機能者」之殘廢等級：
１、本件原告所受傷害經治療後，經桃園醫院判定為無主動動作
    、左上肌全部機能永久完全喪失等情，有桃園醫院98年12月
    9 日診斷證明書1 紙可憑（見本院卷第28頁）；復經臺大醫
    院判定為創傷後引起左臂神經叢病變，目前肌力0~ 1分，功
    能完全喪失之事實，有臺大醫院99年3 月17日診斷證明書1
    紙可證（見本院卷第29頁）；而雙和醫院亦診斷原告因前開
    傷害致左側臂神經叢損傷合併左上肢活動不能，有雙和醫院
    99年6 月1 日診斷證明書可參（見本院卷第30頁）。再者，
    原告經桃園醫院診斷後遭判定為左肩、肘、腕肌力均為0 ，
    左上肢完全主動能力且無好轉之可能，並取得農民健康保險
    殘廢診斷證明書，亦有農民健康保險殘廢診斷證明書1 紙附
    卷可稽（見本院卷第24頁），復經依法發給身心殘障手冊，
    亦有該手冊影本1 紙在卷足憑（見本院卷第216 頁），是原
    告受傷程度確已達系爭保險契約所定「殘廢程度與保險金給
    付表」殘廢等級6 之「8 -3-4一上肢肩、肘及腕關節永久喪
    失機能者」無訛。
２、至被告辯稱：依桃園醫院98年4 月2 日之病歷記載，原告左
    手臂之被動活動度均無一為完全0 度；且一般對於「旋轉袖
    破裂」之治療方式，可透過關節鏡施以修補術，並輔以復健
    及肌肉訓練應可恢復正常肩關節功能，故原告應未符合系爭
    殘廢等級云云。惟查，被告自97年3 月25日起至同年4 月16
    日止於桃園醫院接受復健及治療，共計進行32次門診、192
    次復健後，仍呈現左臂僵直之情形，此有桃園醫院98年4 月
    16日診斷證明書1 紙足憑（見本院卷第13頁），且原告左上
    臂所受之傷害經桃園醫院診斷後判定為左側旋轉肌撕裂術後
    疑似臂神經叢受損，上肢無主動動作，相當於農勞保殘廢診
    斷之左上肌全部機能永久完全喪失，亦有桃園醫院98年12月
    9 日診斷證明書1 紙在卷可查（見本院卷第28頁），而就原
    告所提農民健康保險殘廢診斷書（見本院卷第24頁）及中華
    民國身心障礙手冊（見本院卷第216 頁）內容觀之，該殘廢
    診斷書明確記載原告之左上肢肩、肘及腕肌力均為零，左側
    上肢完全沒有主動動作且無好轉可能，顯見原告已經長時間
    之復健，其左臂僵直、無肌力之情形仍無明顯改善，被告認
    原告之腕、肘及肩關節經治療及復健後有復原之可能，難認
    有據。況被告所提出之桃園醫院98年4 月2 日之病歷僅為單
    頁之片段記載，並非完整之病歷紀錄，而其上所記載具有活
    動度者僅為「被動活動度」而非「主動活動度」；反觀原告
    所提出之桃園醫院診斷證明不僅製作日期晚於被告所提病歷
    ，更已明確記載原告所受之傷害導致其上肢無主動動作，相
    當於農勞保殘廢診斷之左上肌全部機能永久完全喪失等語，
    該診斷證明書係專業醫師根據原告病情所為判斷之結果，自
    較被告片面解讀醫師關於病歷之記載較為可信。故難僅憑被
    告所提之片段病歷記錄即推翻桃園醫院所出具之正式診斷證
    明、殘廢診斷書及身心障礙手冊之記載。
３、被告雖又辯稱：伊於探視原告時，詫見原告將左手插於左褲
    袋中等語，惟縱被告於探視原告時親見其左手插於褲袋乙事
    屬實，亦不能證明原告之左手具有主動動作能力，其左手是
    否自行抬起插入褲袋中既然不得而知，則難僅憑被告一時所
    見推論原告所受之傷害未達於系爭保險契約之殘廢等級。
４、被告另辯稱：本件經由財團法人保險事業發展中心（以下簡
    稱保險事業發展中心）調處，該機構經調查後對原告左臂所
    受之傷害判定為「左肩、肘、腕肌力之檢查數據亦未足以顯
    示有慢性周邊神經病變之情形，即無法證明客觀上具有神經
    或肌肉傷害存在」，故認原告所受之傷害尚難認定達於系爭
    保險契約之殘廢等級等語，並提出保險事業發展中心98年11
    月13日保調字第0980002775號函（見本院卷第124 頁）為證
    。惟查，該保險事業發展中心之函文僅空言原告並未受神經
    病變，然該機構並未對原告進行醫事檢驗，更未說明其進行
    之鑑定或檢驗過程為何，亦未提出相關鑑定報告用以佐證上
    開結論；反觀原告臂神經叢受損乙節，業經桃園醫院、臺大
    醫院、雙和醫院及臺北市立萬芳醫院等多家醫院診治後開立
    診斷證明書並發給殘廢診斷書，此有桃園醫院98年12月9日
    診斷證明書（見本院卷第28頁）、臺大醫院99年3 月17 日
    診斷證明書（見本院卷第29頁）、雙和醫院99年6 月1 日診
    斷證明書（見本院卷第29頁）、臺北市立萬芳醫院99年6 月
    23日診斷證明書（見本院卷第31頁）及農民健康保險殘廢診
    斷書（見本院卷第24頁）可證，是以原告所提出之上開證明
    文件顯然較被告所提出之保險事業發展中心函文更為完整、
    可信，故被告僅憑前開函文即推論被告之左肩、肘及腕並無
    神經或肌肉傷害存在，其所辯洵不足採。
五、綜上所述，原告依系爭保險契約向被告請求給付殘廢保險之
    保險金3,239,373 元，及自98年5 月16日起至清償日止，按
    週年利率10﹪計算之利息，為有理由，自應准許。
六、本判決兩造分別陳明願供擔保請准宣告假執行或免為假執行
    ，核均無不合，爰分別酌定相當之擔保金額准許之。
七、本件事證已明，兩造其於攻擊防禦方法及其所提證據，於判
    決結果不生影響，爰不一一論列，併此敘明。
八、訴訟費用負擔之依據：民事訴訟法第78條。
中    華    民    國    100    年     6    月    17   日
                        民事第二庭    法  官  卓立婷
以上正本係照原本作成。
如對本判決上訴，須於判決送達後 20 日內向本院提出上訴狀。
如委任律師提起上訴者，應一併繳納上訴審裁判費。
中    華    民    國    100    年     6    月    17   日
                                      書記官  王素玲